【裁判字號】    99,上易,409
【裁判日期】    990921
【裁判案由】    違反家庭暴力防治法
【裁判全文】
臺灣高等法院臺南分院刑事判決         99年度上易字第409號
上  訴  人
即  被  告  甲○○
上列上訴人因違反家庭暴力防治法案件，不服臺灣臺南地方法院
99年度易字第516號中華民國99年5月19日第一審判決（起訴案號
：臺灣臺南地方法院檢察署99年度營偵字第287號），提起上訴
，本院判決如下：
    主  文
上訴駁回。
甲○○緩刑年，緩刑期間付保護管束。
    事  實
一、甲○○係乙○○之子，二人間具有家庭暴力防治法第3條第3
    款所定之直系血親之家庭成員關係。甲○○曾於民國98年8
    月25日經臺灣臺南地方法院以98年度家護字第369號民事通
    常保護令裁定，令其不得對聲請人乙○○實施身體或精神上
    不法侵害之行為，該保護令有效期間為1年（98年8月25日至
    99年8月25日），且經臺南縣警察局新營分局民治派出所警
    員林慶松，於同年9月4日17時25分許，向其實施上開保護令
    之宣讀。詎甲○○竟基於違反98年度家護字第369號民事通
    常保護令之犯意，於99年2月10日7時30分許，在臺南縣新營
    市○○路○段445巷25弄58號住處，因酒後欲騎乘機車搭載其
    子沈奕辰外出，遭其母沈蔡月枝以安全為由勸阻，其竟出口
    辱罵其母，隨後與沈蔡月枝發生互毆，且手抓沈蔡月枝之頭
    部撞擊牆壁，經在場之乙○○之孫沈新貴（稱呼甲○○為伯
    父）即打電話告知乙○○，乙○○返家後，即上前踢開正抓
    著沈蔡月枝之頭部去撞擊牆壁之被告，並回房間拿數位相機
    拍攝被告施暴之照片，此時被告自房間拿取剪刀衝向乙○○
  ，並刺三下，對乙○○為實施家庭暴力之行為，幸乙○○拿木
    板阻擋而未被刺中（加暴行於直系血親尊親屬部分未據告訴
    ）。
二、案經乙○○訴由臺南縣警察局新營分局報告臺灣臺南地方法
    院檢察署檢察官偵查起訴。
    理  由
壹、關於證據能力部分：
    按「被告以外之人於審判外之陳述，雖不符前4條之規定，而
    經當事人於審判程序同意作為證據，法院審酌該言詞陳述或書
    面陳述作成時之情況，認為適當者，亦得為證據。當事人、代
    理人或辯護人於法院調查證據時，知有第159條第1項不得為證
    據之情形，而未於言詞辯論終結前聲明異議者，視為有前項之
    同意。」刑事訴訟法第159條之5規定甚明。本件告訴人乙○○
    於警詢中之供述、乙○○指認甲○○紀錄表（警卷第16頁）、
    沈蔡月枝指認甲○○紀錄表各1張（警卷第17頁）、刑案現場
   （嫌疑人甲○○持用之剪刀）照片2張（警卷第23頁）、臺灣臺
    南地方法院98年度家護字第369號民事通常保護令裁定影本1份
   （偵卷第24至25頁）、台南縣警察局新營分局保護令執行紀錄
    表、被告甲○○相關紀錄（偵卷第8、32-35頁）、告訴人乙○
    ○、證人沈蔡月枝、沈新貴於警詢之證詞（警卷第6-9頁、10-
    13頁、28頁），告訴人乙○○、證人沈蔡月枝於偵查中之證詞
   （偵卷第28-29頁），雖均屬被告以外之人於審判外之言詞或書
    面陳述，惟被告於本院準備程序期日，對於上開證據均未聲明
    異議，揆諸前開法條意旨，自得做為證據。
貳、關於實體部分：
一、訊據上訴人即被告甲○○固於原審中坦承曾於上開時地與告
    訴人乙○○發生爭執，然矢口否認有何違反保護令之犯行，
    辯稱：當我跟母親爭吵沒多久，我父親沒幾分鐘就到我房間
    ，他哪來的上前阻止，根本一來就往我身體踢打了，我那時
    候被打的受不了，才尋找小學在用勞作剪刀，回應的說你們
    打夠了沒阿，我是自衛云云。惟查：
(一)被告前經臺灣臺南地方法院98年度家護字第369號民事通常
    保護令裁定不得對本件告訴人即聲請人乙○○實施身體或精
    神上不法侵害之行為，該保護令有效期間為1年，且經臺南
    縣警察局新營分局民治派出所警員林慶松，於  同年9月4日
    17時25分許，向其實施上開保護令之宣讀，亦有台南縣警察
    局新營分局保護令執行紀錄表1紙（偵卷第8頁），且被告亦
    自承「（你父親之前是否有聲請保護）有，我有收到」、「
   （是否知道保護令之內容？）就是說不能與家人發生肢體衝
    突．．．」（偵卷第7頁），則被告應知道依前揭保護令之
    內容係不得對告訴人實施身體或精神上不法侵害之行為，且
    該保護令仍在有效期間之事實，洵堪認定。
(二)次查，被告甲○○有上開對乙○○實施身體不法侵害之違反
    保護令之行為，業據告訴人乙○○指述「．．．  我孫子沈
    新貴(89.10.25生)打電話給我，我就馬上趕回家（我當時在
    住家對面跟朋友聊天），當我趕回住家二樓甲○○房間內時
    發現甲○○正以左手打蔡月枝的右手臂及臉頰，我當時就上
    前去阻止之後，．．．當時我就回我二樓房間，約2分鐘後
    我突然聽到我太太沈蔡月枝在房外對我喊說甲○○拿刀要去
    房間找你，當時我就走出門外見甲○○右手拿一支剪刀，甲
    ○○見到我就衝向我並拿剪刀要刺我（當甲○○要衝向我時
    我太太沈蔡月枝就拿一塊木板給我擋住甲○○」、「．．．
    當天8點多，我孫子打電話叫我回來，我就發現甲○○與沈
    蔡月枝在打架，甲○○抓沈蔡月枝的頭撞牆壁，．．．，我
    有打他一個背部，他就剪刀出來，要刺我，．．．所以沈蔡
    月枝才拿木板給我，怕我被刺到。」及「．．．是我二兒子
    的孩子也就是我的孫子沈新貴，打行動電話叫我回家。」、
    「（我回家後）他正抓我太太的頭去撞擊牆壁，我就踢被告
    甲○○的背部，將他們拉開。」、「‧．．我跑回房間拿數
    位相機拍下照片，照完之後，我將相機放在房間抽屜，他從
    他的房間拿出剪刀衝到走道時，我剛好從我的房間出來，
    ．．．，看到他左手拿剪刀，．．．刺了三下，．．．沒有
    刺到，我太太去二、三樓拿木板給我．．．」等語明確（警
    卷第6-9頁、偵卷第28頁、本院卷第46頁），核與證人即被
    告之母沈蔡月枝證稱：「．．．我孫子沈新貴就打電話給我
    丈夫（乙○○），我丈夫就馬上趕回家，我丈夫趕回住家二
    樓甲○○房間內時甲○○正以右手打我的右手臂及臉頰，我
    丈夫當時就上前去阻止之後甲○○就停手沒有打我，約2分
    鐘後我走出門外看見甲○○右手拿剪刀（扣押證物）要找我
    丈夫，．．．並拿剪刀刺向我丈夫多次但均未刺中，．．．
    當甲○○要衝向我丈夫時我就拿一塊木板給我丈夫抵擋甲○
    ○的攻擊，．．．」及「．．．後來我孫子就去打電話，我
    先生就進來，他們兩個就打起來，甲○○去拿剪刀，我就叫
    我先生小心，他們就打成一團，我就拿一個木板叫我老公小
    心遮著．．．。」及證人即被告之姪沈新貴證稱：「．．．
    阿媽見阿伯（甲○○）又在無理取鬧，叫我打電話叫阿公回
    來，我就起來打電話叫阿公快點回來，．．．不一會兒阿公
    回來，．．．，阿伯走向阿公，出手打阿公．．．阿伯打不
    贏阿公，就在房間內拿剪刀要刺阿公，並沒有剌到」等語（
    偵卷第25頁）大致相符，復有扣案剪刀一把可稽，益徵被告
    因告訴人乙○○制止其毆打沈蔡月枝，並踢開正抓著告訴人
    之妻沈蔡月枝的頭部去撞擊牆壁之被告，被告因而心生不悅
    ，乃持扣案之剪刀一把刺向告訴人乙○○，雖因乙○○持木
    板抵擋而未成傷，然其對告訴人乙○○實施家庭暴力行為，
    有違反臺灣臺南地方法院98年度家護字第369號所核發之民
    事通常保護令裁定之犯行，至為明確。
(三)按「正當防衛必須對於現在不法之侵害始得為之，侵害業已
    過去，即無正當防衛可言。至彼此互毆，又必以一方初無傷
    人之行為，因排除對方不法之侵害而加以還擊，始得以正當
    防衛論。故侵害已過去後之報復行為，與無從分別何方為不
    法侵害之互毆行為，均不得主張防衛權。」最高法院30年上
    字第1040號著有判例可參，是以正當防衛係以對於現在不法
    之侵害始得為之，查本件被告持剪刀刺向告訴人係在告訴人
    踢開正抓著告訴人之妻沈蔡月枝頭部去撞擊牆壁之被告，嗣
    回房間拿數位相機拍攝被告施暴之情景後，此時告訴人腳踢
    被告之侵害業已過去，揆諸上開最高法院之見解，被告尚不
    得主張正當防衛。被告抗辯其係基於正當防衛，始持剪刀刺
    向告訴人云云，顯係卸責之詞，並無可採。本件事證明確，
    被告犯行堪以認定。
二、核被告所為，係犯家庭暴力防治法第61條第1款之違反保護
    令罪。 原審以被告罪証明確，因予適用家庭暴力防治法第
    61條第1款之規定，並審酌被告係告訴人之子，二人間具有
    家庭暴力防治法第3條第3款所定之直系血親之家庭成員關係
    ，並曾於98年8月22日經臺灣臺南地方法院以98年度家護字
    第369號民事通常保護令裁定，令其不得對告訴人即聲請人
    乙○○實施身體或精神上不法侵害之行為，該保護令有效期
    間為1年，詎被告不知悔改，在該保護令有效期間1年內，又
    實施家庭暴力等一切情狀，量處有期徒刑三月，諭知如易科
    罰金之折算標準，並認扣案之剪刀1把，為被告所有供犯罪
    所用之物，依刑法第38條第1項第2款為沒收之宣告。本院經
    核原判決認事用法俱無不合，量刑亦稱妥適，被告上訴意旨
    否認犯罪，空言指摘原判決不當，並無可取，為無理由，應
    予駁回。惟本院經查被告未曾因故意犯罪受有期徒刑以上刑
    之宣告，有臺灣高等法院被告前案紀錄表在卷可憑；且告訴
    人願意原諒被告，並據告訴人於本院陳明在卷（本院卷第46
    頁背面），且有和解書可參，被告經此偵審教訓，應知警惕
    諒無再犯之虞，本院認所宣告之刑，以暫不執行為適當，爰
    併諭知緩刑三年，又被告係犯家庭暴力罪而受緩刑之宣告，
    爰依家庭暴力防治法第38條1項之規定，諭知緩刑期內應付
    保護管束，以勵自新。
三、本件被告經合法傳喚，無正當理由不到庭，不待其陳述逕行
    判決，附此敘明。
據上論結，應依刑事訴訟法第368條、第371條、刑法第74第1項
第1款，家庭暴力防治法第38條第1項，判決如主文。
本案經檢察官許美女到庭執行職務。
中    華    民    國    99    年    9     月    21    日
                  刑事第六庭    審判長法  官  董武全
                                      法  官  林英志
                                      法  官  孫玉文
以上正本證明與原本無異。
不得上訴。
                                      書記官  王薇潔
中    華    民    國    99    年    9     月    21    日

司法院資訊處製作；財團法人民間司法改革基金會備份。
